【裁判字號】    89,上訴,1291
【裁判日期】    890530
【裁判案由】    違反水利法
【裁判全文】
臺灣高等法院臺中分院刑事判決                  八十九年度上訴字第一二九一號
    上  訴  人  臺灣臺中地方法院檢察署檢察官
    被      告  丙○○
                丁○○
    共      同
    選任辯護人  許博堯
右上訴人因被告等違反水利法案件，不服臺灣臺中地方法院八十九年度訴字第四六七
號中華民國八十九年五月三十日第一審判決（聲請簡易判決處刑案號：臺灣臺中地方
法院檢察署八十九年度偵字第一六０號），提起上訴，本院判決如左：
    主      文
上訴駁回。
    理      由
一、本件公訴意旨略以：被告丁○○係臺中縣豐原市公所清潔隊之隊長，被告丙○○
    係該隊之隊員；渠等負責清運豐原市公所之廢棄物，然因欠缺可堆置傢俱、樹枝
    等大型廢棄物之處理場，被告丁○○乃命隊員即被告丙○○自民國八十八年六月
    下旬起，將包括傢俱及樹枝等大型之廢棄物載往臺中縣豐原市○○○○○段豐洲
    堤防ＯＫ＋七００公尺處河川區域之行水區內堆置、掩埋，使該行水區若遇汛期
    及豪大雨來臨時，有阻礙水流之虞，致生公共危險。嗣被告丙○○於八十八年七
    月二日晚間九時三十分許，在臺中縣大甲溪之河川公地堆置並燃燒大型廢棄物時
    ，為經濟部水利處第三河川局人員當場查獲，因認被告等共同違反水利法第七十
    八條第一項第一款、第九款規定，應依同法第九十二條之一第一項後段規定處斷
    。
二、按犯罪事實應依證據認定之，無證據不得推定其犯罪事實，刑事訴訟法第一百五
    十四條定有明文。所謂犯罪事實之證據，係指足以認定被告確有犯罪行為之積極
    證據而言，該項證據且須適合被告犯罪事實之認定，始得採為斷罪資料，認定犯
    罪事實所憑之證據，雖不以直接證據為限，間接證據亦包括在內；然無論直接或
    間接證據，其為訴訟上之證明，須於通常一般之人均不致於有所懷疑，而得確信
    其為真實之程度者，始得據之為有罪之認定，有最高法院二十九年上字第三一０
    五號、五十三年台上字第二七五０、七十六年台上字第四九八六號判例可參，本
    件公訴及上訴意旨認被告等違反水利法第七十八條第一項第一款、第九款規定，
    在行水區內傾倒廢棄物，致生公共危險，應依同法第九十二條之一第一項後段規
    定處斷，係以被告等之自白、證人吳富亭、乙○○之證詞、臺灣省第三河川局民
    眾檢舉案會勘紀錄表影本、經濟部水利處第三河川局八十八年七月八日經八八水
    利三管字第０六一五０號函影本、現場照片四幀、及經濟部水利處第三河川局八
    十八年八月廿一日經八八水利三管字第０六九八五號函影本等件為證，並以被告
    等傾倒廢棄物，只須致生公共危險之虞即可成立犯罪，是否會造成公共危險，應
    以傾倒當時之情形為判斷之標準，不得以事後有無清理為認定標準，被告等在行
    水區傾倒大型廢棄物之行為，若遇豪雨來臨時，有阻礙水流之虞，業經有專業知
    識之經濟部水利處第三河川局函文中指述甚詳，本件傾倒處所既被規劃為河川行
    水區，顯見河川水流大時確可淹漫該處，被告等所傾倒之廢棄物卻有可能於豪雨
    來臨時水量驟增時阻礙水流，對臨近之區域有生公共危險之可能，被告等原應奉
    公守法依法行政，臺灣之地理環境不時會有豪雨、颱風來襲，一旦遭遇此種情形
    ，被告等行為顯足以造成災害之助因，或成為災害後迅速擴大災情之重要因素，
    是原審所為不致生公共危險之認定與事實不符，應撤銷無罪判決，另為合於社會
    通念之適法判決；訊據被告等固坦承有於右揭時地堆放大型樹枝及傢俱等事實，
    惟則堅決否認有何違反水利法犯行，並以其等係豐原市清潔隊隊員，公所垃圾問
    題遲未解決，已達飽和狀態，案發前適逢學校委託渠等清運學校大型樹枝及傢俱
    ，考量轄區內學校學生及民眾出入安全，樹枝等垃圾如不及時運走亦將有礙市容
    觀瞻，才將之送往案發地點整平，再以推土機壓縮，欲運往龍井鄉之垃圾場掩埋
    ，並非欲加以掩埋或燃燒。且豐原市公所早於數十年前即徵得臺中縣政府同意，
    在案發地點旁邊興建運動公園，且豐原市政府因垃圾無處堆置，只得於豐洲低水
    護岸工程施工範圍及垃圾運動內暫堆置垃圾包，八十八年五月十七日豐原市公所
    與臺中縣政府環保局、水利課、第三河川局管理課、工務課達成協議，在豐洲低
    水護岸工程施工範圍內原堆放垃圾包應於八十八年五月二十二日前清除，暫置於
    運動公園上垃圾包，豐原市公所則預定於八十八年七月十五日前清除，足見被告
    等將垃圾堆置案發地點行為，並未致生公共危險，否則臺中縣政府等主管機關怎
    會允許上開堆置垃圾包之行為等詞置辯。經查：
（一）、水利法第七十八條第一項規定主管機關為保護水道，應禁止左列各事項：一
        在行水區內建造、種植、堆置、挖取，或設置遊樂設施，豎立廣告牌，傾倒
        廢棄物，足以妨礙水流之行為。．．．九其他有礙水道防衛之行為。同法第
        九十二條之一第一項規定，違反第七十八條第一項各款情形之一者，除通知
        限期回復原狀、清除或廢止違禁設施外，處六千元以上三萬元以下罰鍰；因
        而損害他人權益者，處三年以下有期徒刑、拘役或科或併科四千元以上二萬
        元以下罰金；致生公共危險者，處五年以下有期徒刑，得併科六千元以上三
        萬元以下罰金。是可知有違反水利法第七十八條第一項之行為者，非必即應
        處以刑事制裁，尚須其行為足損害他人權益或進而致生公共危險者，始有刑
        事責任之可言，縱有水利法第七十八條第一項之行為，非必即可認定足損害
        他人權益或致生公共危險，否則水利法第九十二條之一第一項自可逕於行政
        處罰外，併規定刑事處罰之刑度，而不須另設「損害他人權益」或「致生公
        共危險」之構成要件，亦不須分別「損害他人權益」及「致生公共危險」，
        而有不同之刑期規定，關於本案是否應加以刑事制裁之社會通念，本院無從
        查悉，而社會通念即表現在立法機關制定之法律文字上，如社會通念認在行
        水區傾倒廢棄物即應以刑事手段加以矯正，水利法第九十二條之一第一項即
        不須另設「足損害他人權益」或「致生公共危險」之要件，是本案仍應有具
        體事證證明被告等行為足損害他人權益或進而致生公共危險者，始得為有罪
        判決，否則僅須由行政機關依行政程序加以裁罰即可。
（二）、案發地點雖為河川行水區，屬水利法規範之範圍，然該處距離水流尚有二百
        公尺遠，除非大水或賀伯颱風來襲，否則水不會流至案發地點，至於農民耕
        作地點距離案發地點尚有幾公里遠，不致發生公共危險，所以當時才科處被
        告丙○○一萬元行政罰鍰，目前並已繳交完畢等情，業據證人即經濟部水利
        處第三河川局承辦人員乙○○於原審結證屬實；證人乙○○於本院並證述查
        獲是日伊在現場看到推土機及垃圾，然未見被告等掩埋垃圾，賀伯颱風時，
        伊並未至該處查看，伊在原審所述賀伯颱風時水會淹到該處，僅係個人推測
        之詞，事實上伊不能確定是否會造成公共危險，分別有原審及本院訊問筆錄
        可參，又經原審發函臺中縣警察局豐原分局，命其調查案發地點附近有無農
        漁民耕作種植等節，經該局函覆：該處為運動公園，沒有農漁民耕作，且案
        發時所堆置大型廢棄物已清除等情，有該局八十九年四月十九日豐警刑字第
        二０二九七號函附照片數幀在卷可按；又公訴人固函請經濟部水利處第三河
        川局查復被告等在前揭行水區內堆置、掩埋垃圾之行為，是否有損害他人權
        益或致生公共危險之情形，亦經該局函復：豐原市公所清潔隊員掩埋並堆置
        事業廢棄物地點依目前河相及水流並未有立即之危險，惟若遇汛期及豪大雨
        來臨時，仍有阻礙水流之虞，有該局八十八年八月二十一日經（八八）水利
        三管字第０六九八五號函文附偵查卷第三十三頁足稽，該機關自非以該地垃
        圾清理後之情形為認定依據，否則垃圾清理後又有何妨礙水流之虞，經濟部
        水利處第三河川局係前揭水利地之水利行政主管機關，對該地各季節水量、
        水流、河相、防汛作業、垃圾雜物容許承載量等自知之甚詳，該機關認定被
        告等作為僅有阻礙水流之虞，並未敘明是否已達致生公共危險之程度，況該
        局承辦人員乙○○已坦言不能確定是否會造成公共危險云云已如上述，則公
        訴人所述被告等堆置、掩埋垃圾即足造成公共危險，應認尚乏具體事證，足
        以證明，且由前揭豐原分局函記載，亦可知被告等堆置垃圾行為，尚難認足
        以損害他人權益，本案被告等在行水區堆置垃圾行為固足以阻礙水流，然並
        無積極事證證明其等行為進而足以「損害他人權益」或「致生公共危險」，
        原審以被告等犯罪不能證明，依法為無罪之諭知，經核尚無違誤，上訴意旨
        指摘原審判決不當，請求撤銷改判，為無理由，應予駁回。
據上論結，應依刑事訴訟法第三百六十八條，判決如主文。
本案經檢察官甲○○到庭執行職務。
中      華      民      國    八十九     年      九       月     十三   日
                                  臺灣高等法院臺中分院刑事第五庭
                                        審判長法  官  吳  火  川
                                              法  官  郭  同  奇
                                              法  官  姚  勳  昌
右正本證明與原本無異。
如不服本判決應於收受送達後十日內向本院提出上訴書狀，其未述上訴之理由者並
得於提起上訴後十日內向本院補提理由書（均須按他造當事人之人數附繕本）。
                                              書記官  陳  如  慧
中      華      民      國    八十九     年      九       月     十四   日
                                                                        Ｋ


司法院資訊處製作；財團法人民間司法改革基金會備份。
